【裁判字號】    89,上易,549
【裁判日期】    890816
【裁判案由】    侵占
【裁判全文】
臺灣高等法院高雄分院刑事判決                    八十九年度上易字第五四九號
    上  訴  人  台灣高雄地方法院檢察署檢察官
    被      告  戊○○
    被      告  丁○○○
右上訴人因被告侵占案件，不服臺灣高雄地方法院八十八年度易字第二五三六號中華
民國八十九年一月二十八日第一審判決（起訴案號：臺灣高雄地方法院檢察署八十七
年度偵緝字第一一九號、第一一九一號，移送併辦案號：八十八年度偵字第四二九
五號），提起上訴，本院判決如左：
      主  文
上訴駁回。
      理  由
一、公訴意旨略以：被告戊○○、丁○○○基於概括之犯意聯絡，共同或分別於附表
    所示之時間、地點拾得告訴人乙○○、丙○○、己○○○、徐高文所遺失如附表
    所示之支票後，將之侵占入己。得手後，被告戊○○持附表編號一、四之支票向
    銀行提示，被告丁○○○則持附表編號二、三之支票分別向顏玉枝、甲○○調現
    ，顏玉枝、甲○○再持該支票向銀行提領時，因上開支票均已掛失止付而不獲付
    款，因認被告戊○○、丁○○○涉有刑法第三百三十七條之侵占遺失物罪嫌。
二、按犯罪事實應依證據認定，無證據不得推定其犯罪事實，刑事訴訟法第一百五十
    四條定有明文。又告訴人之告訴，係以使被告受刑事訴追為目的，故其陳述是否
    與事實相符，仍應調查其他證據，以資審認，苟其所為攻擊之詞，尚有瑕疵，則
    在此瑕疵未予究明以前，即不能遽採為斷罪之基礎，最高法院五十二年台上字第
    一三號判例、六十九年度台上字第一五三一號裁判可資參照。
三、公訴人認被告涉犯侵占遺失物之罪嫌，無非以告訴人乙○○、丙○○、己○○○
    、徐高文之指訴，及卷附之掛失止付票據提示人資料查報表、遺失票據申報書、
    支票及退票理由單為其論據。訊據被告戊○○固坦承持附表編號一、四所示支票
    提示之事實，被告丁○○○亦坦承持附表編號二、三所示之支票分別向顏玉枝、
    甲○○調現之事實，核與證人顏玉枝、甲○○之證述情節相符，並有如附表所示
    之支票正反面影本四紙附卷可稽；惟均堅詞否認有何侵占遺失物之犯行，辯稱：
    附表編號一之支票，是丙○○拿乙○○之支票來借丁○○○，當日僅有丁○○○
    前往借票，戊○○並無前去；附表編號二之支票是向丙○○借的，附表編號三之
    支票是向己○○○借的，附表編號四之支票是伊等拿二張華南銀行之支票與己○○○交換，伊等與己○○○、丙○○都有業務往來，因伊等經濟周轉不靈，己○○○等人才會說支票是遺失的等語。
四、經查：
  (一)告訴人乙○○於原審雖稱：附表編號一之支票，原係欲簽發予丙○○，當時在丙○○住家二樓，伊、丙○○及被告二人都在場，伊先離開上洗手間，丙○○有訪
    客也離開，支票放在桌上而遺失等語（原審卷第二一頁背面、第二二頁），告訴
    人丙○○則稱：乙○○向伊表示票是放在桌上不見，當天伊在樓下，他放在樓上
    不見了，不清楚被告二人有無在場等語（原審卷第六八頁），告訴人乙○○所述
    被告二人均在場，已與被告所辯僅有被告丁○○○前往借票不同，何者可信，尚
    有疑問。且告訴人乙○○於本院又稱：伊向丙○○買貨之貨款，要開支票給丙○○時，剛好他一樓有客人來，伊就將票放在桌子上面，伊去廁所回來後沒有注意
    是否該張票還放在桌上就先行回家，事隔一、二十天後丙○○向伊要貨款，伊跟
    他說已經開票給他，伊才知道票已不見等語（本院卷第四六頁），告訴人乙○○
    係將支票作為支付貨款之用，竟將之任意放置於桌上，又未告知告訴人丙○○，
    顯與常情有悖；又告訴人乙○○當日簽發支票以給付貨款後，告訴人丙○○卻遲
    至一、二十日始發現未取得支票，亦與情理有違；況告訴人乙○○係因告訴人丙○○之告知，始知悉支票遺失，對於告訴人丙○○事後有無將該支票借予被告，
    並不知情，所指支票遺失一節，不無疑竇。
  (二)又原審訊問告訴人丙○○附表編號二支票之遺失情形時稱：當日一共有三張支票
    放在一起，事後幾日，伊看到支票存根才發覺支票遺失，另外有二張之後在公司
    抽屜找到（原審卷第五三頁），然告訴人丙○○前於偵查中卻稱：遺失三張支票
    ，目前只有發現一張（八十七年度偵字第一八六三０號偵查卷第三三頁背面、八
    十七年度偵緝字第一一九０號偵查卷第二二頁背面），是告訴人丙○○就所遺失
    之支票係一張或三張，說詞前後歧異，參之告訴人丙○○表示並不要告被告等語
    （上開偵查卷第二一頁），其指述難謂無瑕疵。
  (三)又告訴人己○○○稱：編號三之支票是伊的，支票上的印章是真正，但不是伊蓋
    的，支票在八十六年三月間遺失，印章是在八十五年十二月間遺失，約一個月後
    尋回等語（原審卷第二二頁背面），如係屬實，則印章於八十六年間一、二月間
    即已尋回，是附表編號三之支票在遺失之際既未經蓋印其上，而印章又為告訴人
    己○○○所持有，被告戊○○、丁○○○如何取得告訴人己○○○之印章，而完
    成簽發支票之行為，故告訴人己○○○之指述，亦非無疑。
  (四)再告訴人徐高文雖稱：附表編號四之支票為伊所簽發，是在八十七年六月中旬，
    在高雄縣鳥松鄉辦公室失竊，當時並不知道支票遺失，是銀行通知後才知道（原
    審卷第二三頁背面），然告訴人徐高文前於警訊中稱：是在八十七年六月七日失
    竊，當時即交代員工四處搜尋，所以未報案，一直到中國信託商業銀行新興分行
    職員通知有支票軋進帳戶，伊才確定支票失竊（警訊卷第三頁背面八十七年八月
    十三日警訊筆錄），是告訴人徐高文就是否已於八十七年六月間知悉支票遺失一
    事，供詞前後不一；且告訴人徐高文遺失之支票，係經填寫完成之支票，已置於
    隨時可供使用之狀態，衡諸常情，一般人對簽發完成之支票當特別小心，其推稱
    不知支票遺失一情，亦不符常理。是告訴人徐高文時而稱支票遺失時已交代員工
    尋找，時而稱不知支票已遺失，益見其指述之瑕疵。
  (五)至告訴人徐高文雖指稱其附表編號四之支票，係欲購車之用，並經證人黃光明至
    本院證述確有與告訴人徐高文洽談購車之事，惟尚在洽商階段，價金尚未確定，
    嗣因告訴人徐高文購車所開立之支票二張不見，而未成交等語（本院卷七三頁）
    ，惟其二人既尚在洽商階段，價金尚未確定，買賣是否成交尚有變數，告訴人徐
    高文即簽發支票置於辦公室，準備交付，與一般交易常情顯有違背。且縱或屬實
    ，該支票亦非不可能先交予他人，另作他用，尚難認該支票即已遺失。
  (六)況且，已簽發完成支票極易流通使用，一旦發現票據遺失當無不立即申報遺失、
    掛失止付，惟告訴人於附表所示之時日遺失支票，竟於數月後如附表所示發票日
    屆至，始申報遺失，亦與常情不符。且被告戊○○坦承持附表編號一、四所示支
    票，背書向銀行提示，被告丁○○○亦坦承持附表編號二、三所示之支票，背書
    分別向顏玉枝、甲○○調現，被告如侵占他人遺失物，豈有自暴其犯行之理？
  (七)另據被告丁○○○提出之支票紀錄，其曾多次持向告訴人丙○○借用或交換支票
    ，於八十七年三月十五日九萬五千元、三月十七日二筆十五萬元、四月二十五日
    二十三萬二千元、五月十一日十二萬元、五月十七日十五萬元、六月十日十六萬
    七千元，而告訴人丙○○於高雄銀行草衙分行第00000000000－0號
    支票存款帳戶，在八十七年三月十六日、三月十七日、三月十八日、四月二十七
    日、五月十一日、五月十八日、六月十日分別有九萬五千元、十五萬元、十五萬
    元、二十三萬二千元、十二萬元、十五萬元、十六萬七千元之支票交換支出紀錄
    ，有該行八十八年十一月三十日八八高銀草字第一七八號函附戶名：丙○○、帳
    號00000000000－0號支票存款帳戶存款對帳單可參（證物外放）；
    另高雄銀行戶名：時智企業有限公司、帳號000000000000號支票存
    款帳戶，及萬泰銀行北高雄分行戶名：時智企業有限公司、帳號0000000
    00號帳戶，於八十七年三月二十四日、三月三十日、五月五日、六月二十六日
    ，亦有與被告丁○○○支票往來紀錄簿所載之八十七年三月二十一日二十七萬三
    千元、三月二十六日三十八萬九千四百五十元、五月五日十八萬五千元、六月二
    十五日十六萬五千元相同金額之支票交換支出紀錄，有高雄銀行戶名：時智企業
    有限公司、帳號000000000000號支票存款帳戶存款對帳單（原審卷
    第九八頁，證物外放），及萬泰銀行北高雄分行八十八年十月十六日（北）高字
    第一四一號函附交易明細一份可按（原審卷第七五頁至第九七頁），而告訴人丙○○亦供陳：被告以前向伊借票，每月約三、四次，之前均有兌現（原審卷第五
    二頁背面），足見被告戊○○、丁○○○所稱與告訴人丙○○素有支票往來一情
    非虛。
  (八)被告戊○○、丁○○○復稱其過去曾收到告訴人己○○○之支票，為八十五年十
    二月六日十九萬二千元、十二月八日九萬六千五百元、八十六年一月七日七萬二
    千元、一月二十六日二十六萬五千一百四十六元、四月十一日四十萬零五百元、
    四月三十日三十五萬元、七月二日二十八萬零五百元、十月二十三日九萬七千元
    、十一月二日五十八萬六千六百三十五元、十一月二十六日三十七萬五千二百五
    十元、八十七年二月十五日三十九萬八千元、三月二日三十五萬元，觀諸告訴人
    己○○○所經營之美佳億有限公司，在高新銀行第000000000000號
    帳戶內之八十五年十二月六日、十二月九日、八十六年一月七日、一月十四日、
    一月二十七日、四月十一日、四月三十日、七月二日、七月二十八日、十月二十
    四日、十一月三日、十一月二十六日、八十七年二月十六日、三月二日，亦有同
    額之交易紀錄，有高新銀行八十八年十月六日高新銀八八營字第四二號函附之存
    款明細分類帳一份可考，堪認被告戊○○、丁○○○與證人己○○○確已有多年
    之支票往來紀錄。
  (九)另證人即被告持附表編號三之支票向其調現之甲○○，於警訊中供稱：「己○○○事後知道支票流到我這裡，所以曾來找我協商，叫我不要提示，因戊○○之前
    向己○○○借票時，曾告知己○○○會負責存款，讓持票人兌現，惟事後因戊○○避不見面，致己○○○來找我協議，先不要將支票軋進提示，給她（即己○○○）一個月時間去找戊○○出面處理」，「我有與另名票主丙○○交談過電話，
    其中有錄到丙○○談到此張票係戊○○向己○○○借的」，「據他（指丙○○）
    的說詞，是要藉由此事，逼迫戊○○出面解決」（警訊八九三一號卷第九頁、第
    十一頁），於偵查中亦證稱：「丙○○叫我不要提示，以免影響他的信用，他要
    求延一個月等他找到戊○○再來解決，而己○○○說他有借四張支票戊○○」等
    語（八十七年度偵字第一八六三號偵查卷第十五頁背面），再參之告訴人雖有
    四人之多，然告訴人乙○○與告訴人丙○○，告訴人己○○○與徐高文，彼此各
    均有生意往來（本院卷第四四頁），故是否告訴人丙○○將告訴人乙○○之支票
    ，告訴人己○○○將告訴人徐高文之支票，借與被告周轉，嗣因被告屆期未存款
    入帳，而票面金額非少，告訴人始掛失止付，以免損失，非不可能，自難僅憑渠
    等指述，遽認被告涉有侵占遺失物犯行。
  (十)綜上所述，告訴人乙○○、丙○○、己○○○、徐高文雖一再供稱支票係遺失，
    而非出借予被告戊○○、丁○○○，然告訴人之指述已有前述之瑕疵；再佐以，
    被告戊○○、丁○○○與告訴人丙○○、己○○○確有長久之支票往來紀錄，並
    有持告訴人乙○○、己○○○之支票向銀行借款，亦有華南商業銀行票據明細表
    五紙可佐（原審卷第二五頁至二九頁），堪認被告戊○○、丁○○○所辯非虛。
    此外，復查無其他積極證據足證被告二人有何公訴人所指之犯行，其等犯罪尚屬
    不能證明。
五、原審以不能證明被告犯罪，而諭知無罪之判決，核無不合，檢察官循告訴人徐高
    文之請求，提起上訴，認告訴人徐高文與被告並無商務往來，不可能借票，其陳
    述並無瑕疵等詞，指摘原判決不當，非有理由，應予駁回。
六、至檢察官移送併辦部分（即臺灣高雄地方法院檢察署八十八年度偵字第四二九五
    號案），係與本案附表編號四起訴部分，為單純一罪之同一案件關係，業已認定
    如前所述，自毋庸再退還檢察官處理，附此敘明。
七、被告於審理期日經合法傳喚，無正當之理由不到庭，爰不待其陳述，逕行判決，
    併予敘明。
據上論斷，應依刑事訴訟法第三百六十八條、第三百七十一條，判決如主文。
本案經檢察官陳新慶到庭執行職務。
中    華    民    國        八十九      年      八      月     十六     日
                              臺灣高等法院高雄分院刑事第三庭
                                  審判長法官  莊秋桃
                                        法官  謝宏宗
                                        法官  魏式璧
右正本證明與原本無異。
不得上訴。
                                      書記官  楊茱宜
中    華    民    國        八十九      年八      月     十九     日
附表
┌──┬────┬────┬────────────┬───┬─────┐
│編號│遺失時間│遺失地點│    遺  失  票  據      │申  報│申  請  遺│
│    │        │        │                        │遺失人│失  日  期│
├──┼────┼────┼────────────┼───┼─────┤
│一  │八十七年│高雄市前│發票人：乙○○、付款人：│乙○○│八十七年七│
│    │四月二日│鎮區和義│高雄銀行草衙分行、發票日│      │月六日    │
│    │        │街五六號│：八十七年七月五日、票面│      │          │
│    │        │        │金額：九萬五千元、支票號│      │          │
│    │        │        │碼：ＡＦＨ0000000│      │          │
│    │        │        │號                      │      │          │
├──┼────┼────┼────────────┼───┼─────┤
│二  │八十七年│高雄市前│發票人：時智企業有限公司│丙○○│八十七年七│
│    │四月十日│鎮區和義│、付款人：萬泰商業銀行北│      │月六日    │
│    │        │街五六號│高雄分行、發票日：八十七│      │          │
│    │        │        │年七月五日、票面金額：二│      │          │
│    │        │        │十二萬、支票號碼：ＡＬ二│      │          │
│    │        │        │○五三八五三號          │      │          │
├──┼────┼────┼────────────┼───┼─────┤
│三  │八十七年│高雄市自│發票人：美佳億有限公司、│童黃淑│八十七年七│
│    │四月十三│由路與明│付款人：高新銀行、發票日│玲    │月十六日  │
│    │日      │誠路口  │：八十七年七月十六日、票│      │          │
│    │        │        │面金額：三十八萬二千七百│      │          │
│    │        │        │五十元、支票號碼：ＫＳ○│      │          │
│    │        │        │八四三二○七號          │      │          │
├──┼────┼────┼────────────┼───┼─────┤
│四  │八十七年│高雄縣鳥│發票人：立笠鋼鐵企業有限│徐高文│八十七年七│
│    │六月七日│松鄉大同│公司、付款人：中國信託商│      │月十三日  │
│    │        │路二五之│業銀行新興分行、發票日：│      │          │
│    │        │二八號  │八十七年七月十三日、票面│      │          │
│    │        │        │金額各為：二十九萬五千二│      │          │
│    │        │        │百元、二十八萬七千六百元│      │          │
│    │        │        │、支票號碼各為：ＢＮ○四│      │          │
│    │        │        │四六九七三號、ＢＮ○四四│      │          │
│    │        │        │六九七一號之支票二張    │      │          │
└──┴────┴────┴────────────┴───┴─────┘
                                                                      Ｈ


司法院資訊處製作；財團法人民間司法改革基金會備份。
